【裁判字號】    99,上訴,1544
【裁判日期】    990617
【裁判案由】    強盜等
【裁判全文】
臺灣高等法院刑事判決                99年度上訴字第1544號
上  訴  人  臺灣板橋地方法院檢察署檢察官
被      告  丙○○
選任辯護人  鍾開榮律師
上列上訴人因被告強盜案件，不服臺灣板橋地方法院99年度訴字
第424號，中華民國99年4月8日第一審判決（起訴案號：臺灣板
橋地方法院檢察署99年度偵字第2335號），提起上訴，本院判決
如下：
    主  文
上訴駁回。
    事  實
一、丙○○於民國98年12月30日15時45分許，見臺北縣板橋市○○○路○段21巷22之1號1樓之乙○○住處大門未鎖，竟意圖
    為自己之不法所有，於其隨身背包攜帶所有客觀上可供兇器
    使用之水果刀1把，而進入屋內（侵入住宅部分未據告訴）
    ，並趁四下無人之際，從客廳之神明桌上，竊取乙○○之母
    陳玉花所有（檢察官誤認係乙○○所有）之香包1個（價值
    約新臺幣〈下同〉150元）及別針1支，放入外套口袋內，隨
    後自房內之書桌抽屜內，竊取陳玉花（起訴書誤載為乙○○
    ）所有之CHARRIOL手錶1支（價值4萬元），藏置其隨身背包
    內，嗣得手離去之際，適自外返家之乙○○發覺屋內有外人
    侵入，乃上前質問丙○○，因見丙○○急欲逃離，遂自後拉
    住丙○○之隨身背包，攔阻丙○○離去，惟因丙○○急欲掙
    脫，而與乙○○發生拉扯，經乙○○用力拉扯丙○○之外套
    及背包，丙○○受迫往前斜倒乙○○身上，致使乙○○向後
    跌靠牆角，此際乙○○之女甲○○於屋內樓上，聽見乙○○
    大聲喊叫「有小偷」等語，隨即下樓查看，並自後拉起丙○○，隨持花盆及木棒敲打丙○○頭部及身體，最後與乙○○
    合力制伏丙○○，於上開過程中，造成乙○○受有雙肩扭傷
    、下唇、左手拇指及右足擦傷，甲○○則受有左臉擦傷、右
    臂及右手挫傷之傷害（傷害部分業據乙○○、甲○○於原審
    撤回告訴）；嗣經警獲報到場，當場逮捕丙○○，而得悉上
    情。
二、案經臺北縣政府警察局板橋分局移送臺灣板橋地方法院檢察
    署檢察官偵查起訴。
    理  由
壹、程序方面
一、按被告以外之人於偵查中向檢察官所為之陳述，除顯有不可
    信之情況者外，得為證據，刑事訴訟法第159條之1第二2 定
    有明文。此乃因檢察官訊問證人、鑑定人等被告以外之人時
    ，均能遵守法律規定而不致違法取供，並令具結，可信性極
    高，為兼顧理論與實務而設。故被告、辯護人如主張證人於
    偵查中所為證言顯有不可信之情形者，本乎當事人主導證據
    調查原則，自應負舉證責任，否則，被告以外之人向檢察官
    所為之陳述，毋庸另為證明，即得作為認定被告犯罪之證據
    。查證人即被害人乙○○、甲○○於偵查中之供證，業經檢
    察官依法令其等具結，而被告或辯護人復未指出並證明各該
    證言有何顯不可信之情況，且無其他事證足資認定其等於檢
    察官訊問時有受違法取供情事，並上開證人亦於原審審理中
    ，由被告及辯護人踐行對質詰問之程序，即屬合法調查之證
    據，自得作為本案判決之證據，合先敘明。
二、復按刑事訴訟法第159條之5明定：「被告以外之人於審判外
    之陳述，雖不符前四條之規定，而經當事人於審判程序同意
    作為證據，法院審酌該言詞陳述或書面陳述作成時之情況，
    認為適當者，亦得為證據。」、「當事人、代理人或辯護人
    於法院調查證據時，知有第一百五十九條第一項不得為證據
    之情形，而未於言詞辯論終結前聲明異議者，視為有前項之
    同意。」，其立法理由在於傳聞證據未經當事人之反對詰問
    予以核實，乃排斥其證據能力。惟當事人如放棄對原供述人
    之反對詰問權，於審判程序表示同意該等傳聞證據可作為證
    據，此時，法院除認該傳聞證據欠缺適當性外，自可承認其
    證據能力。又當事人、代理人或辯護人於調查證據時，知有
    刑事訴訟法第159條第1項不得為證據之情形，卻表示「對於
    證據調查無異議」、「沒有意見」等意思，而未於言詞辯論
    終結前聲明異議者，應視為已有將該等傳聞證據採為證據之
    同意。除上揭證據之證據能力外，本件判決後開所示之被告
    以外之人於審判外之陳述（包括書面陳述），固均屬傳聞證
    據，惟被告等人及其辯護人雖知上開證據資料為傳聞證據，
    但於本院表示無意見而不予爭執，且迄至言詞辯論終結前亦
    未再聲明異議。本院審酌該等證據資料製作時之情況，尚查
    無違法不當及證明力明顯過低之瑕疵，認為以之作為證據應
    屬適當，揆諸前開法律規定與說明，依刑事訴訟法第159條
    之5規定，認該證據資料均有證據能力。
貳、實體方面
一、上揭竊盜之事實，業據被告丙○○迭於偵審中坦認在卷；核
    與證人即被害人乙○○、甲○○於偵查及原審中供證情節大
    致相符（偵卷第13至23頁、第67至69頁、原審卷第68至74頁
    、第93至102頁）；復有臺北縣政府警察局板橋分局警員查
    獲本案經過之職務報告1份（偵卷第24頁）、搜索扣押筆錄
    （含扣押物品目錄表及收據）2份（偵卷第26至33頁）、贓
    物領據（保管）單1紙及被告騎乘上開機車於上址行竊之現
    場照片共計16張（偵卷第42至49頁）在卷可稽。又被告行竊
    當時，其隨身背包內置有水果刀1把之事實，為被告於原審
    及本院供承在卷，且依證人即查獲員警楊承運於原審供證：
    我在派出所，將被告的包包翻出來看時，裡面有1把水果刀
    ，還有指甲剪、剪鼻毛的小剪刀、2個車輛遙控鎖、捷運卡
    及某南部大學的聯名卡，水果刀的部分為了安全起見，我們
    扣在派出所，其他的卡片或物品，我們問被告，他說那些東
    西不是屬於他的，有另外製作筆錄查證；至於水果刀的部分
    ，因為被告承認是他的東西，所以沒有製作筆錄，查獲的水
    果刀，應該不見了，該水果刀是一般的水果刀，有塑膠的套
    子套住，全刀長度約10餘公分近20公分長、刀刃部分長度約
    10公分，水果刀的握把是黑色塑膠材質，刀刃的部分是單面
    利刃鐵製材質，刀背部分是直的，刀刃靠近刀尖部分是呈圓
    弧狀，套子是紅色塑膠，套子側面有一格一格的空隙可以看
    到裡面的刀刃等語（原審卷第100至102頁），並有被告當庭
    劃製之水果刀圖形在卷可參（本院卷第44頁），是被告於偵
    審中之自白與事實相符，堪採為本案認定事實之證據。本件
    事證明確，被告犯行洵堪認定，應依法論科。
二、被告所持上開水果刀1把，顯係金屬材質並有利刃，且有把
    手可供人握取操作，倘若持以揮刺擊打，顯足以傷害人之生
    命、身體、安全，認具客觀上之危險性，自屬兇器無疑。核
    被告所為，係犯刑法第321條第1項第3款之攜帶兇器竊盜罪
    。公訴意旨雖以：被告於上開時、地，竊取被害人乙○○所
    有之上開物品，嗣欲離去現場之際，為乙○○發現而質問攔
    阻，被告為防護甫竊得之贓物及脫免逮捕，竟以手圈住乙○○脖子並將乙○○摔倒在地，且以外套罩住乙○○頭部，至
    使乙○○不能抗拒，乙○○之女甲○○聞聲趕到，被告復承
    前同一犯意，與乙○○、甲○○扭打，上開過程中造成乙○○受有雙肩扭傷、下唇、左手拇指及右足擦傷，甲○○則受
    有左臉擦傷、右臂及右手挫傷之傷害，因認被告此部分，係
    涉犯刑法第329條之準強盜罪嫌。惟按刑法第329條準強盜罪
    之成立，必須以行為人為脫免逮捕捕、防護贓物，當場施以
    強暴、脅迫之行為始足當之。而所謂強暴手段，必須限於行
    為人有意直接或間接對人之身體施以暴力，亦即須有施暴行
    於人之主觀意思及客觀積極行為始足當之（最高法院82年度
    臺上字第3842號判決、85年度臺上字第1859號判決意旨參照
    ）。易言之，所謂強暴，在客觀上應是一種積極之攻擊動作
    ，倘僅係消極掙脫行為，尚不得率以準強盜罪論處。次按刑
    法第329條準強盜罪之規定，將竊盜或搶奪之行為人為防護
    贓物、脫免逮捕或湮滅罪證而當場施強暴、脅迫之行為，視
    為施強暴、脅迫使人不能抗拒而取走財物之強盜行為，乃因
    準強盜罪之取財行為與施強暴、脅迫行為之因果順序，雖與
    強盜罪相反，卻有時空之緊密連接關係，以致竊盜或搶奪故
    意與施強暴、脅迫之故意，並非截然可分，而得以視為一複
    合之單一故意，亦即可認為此等行為人之主觀不法與強盜行
    為人之主觀不法幾無差異；復因取財行為與強暴、脅迫行為
    之因果順序縱使倒置，客觀上對於被害人或第三人所造成財
    產法益與人身法益之損害卻無二致，而具有得予以相同評價
    之客觀不法。故擬制為強盜行為之準強盜罪構成要件行為，
    雖未如刑法第328條強盜罪之規定，將實施強暴、脅迫所導
    致被害人或第三人不能抗拒之要件予以明文規定，惟必於竊
    盜或搶奪之際，當場實施之強暴、脅迫行為，已達使人難以
    抗拒之程度，其行為之客觀不法，方與強盜行為之客觀不法
    相當，而得與強盜罪同其法定刑，司法院大法官會議釋字第
    630號解釋參照。經查：(一)證人乙○○於警詢時供證：我發
    現被告從我家大門出來，我上前問被告是否進去偷東西，他
    不說話、不理會我，且欲離開，我看不行，就上前抱住他，
    他就反身用他的右手把我摔在地上，並用其外套套住我頭部
    約2分鐘，造成我無法呼吸，我受不了而開始掙扎並用手推
    他，他就是不放手，我就用盡我最後力量大聲喊叫，我女兒
    甲○○聽到，就來幫我的忙，用手推他，並扯下他的外套，
    我才能呼吸，我與女兒就這樣抱著他，他眼看無法逃脫，就
    將其身上竊取的手手錶1支與香包1串用手丟向旁邊等語（偵
    卷第14頁）；復於偵查中證稱：被告發現我懷疑他是小偷，
    就想要逃走，我不讓他走，就拉住他的包包，他和我拉扯，
    並徒手圈住我的脖子，把我勒倒在地上，我被壓在地上喊救
    命，我女兒甲○○聽到我的聲音就跑來等語（偵卷第68頁）
    ；另於原審供證：當時我載貨回來，我的車庫在後面，我從
    後門進入，我就看到被告剛好要出去，要從我們家的大門出
    去，我質問被告後，就說你是小偷，被告有點惱羞成怒，我
    就說你把拿我的東西拿出來，他不肯，就和我拉拉扯扯，一
    開始被告要走，我不肯，就拉住他的斜背包，被告無法走，
    他的右手就往我的臉上掃過來，因為當時被告穿著外套，所
    以我的臉就被他的外套摀住看不到，他是從我的正面摀住我
    的臉，我就倒在牆角下，他用這個動作把我押到地上，當時
    我很緊張，就喊救人喔，那時我女兒因為在找工作，沒有出
    門，就趕快下來，我女兒把被告拉起來，我才能夠起身，然
    後我和我女兒就和被告一起拉扯，我與被告開始發生拉扯的
    時候，被告沒有用手圈住我的脖子，是被告想要走，我拉住
    被告的背包，被告不能走了，他就用手和外套，把我摀住壓
    制到地上等語（原審卷第69、70頁）。綜合上述證人乙○○
    之供證以觀，乙○○當時係為了攔阻被告逃離現場，並要求
    被告交出上開竊得物品，眼見被告即將離去，而率先出手拉
    住被告之隨身背包；另被告為求掙脫，始與乙○○發生拉扯
    ，又乙○○用力拉扯被告之外套及背包後，被告因而往前斜
    倒乙○○身上，致使乙○○向後跌靠牆角，可見本件被告於
    遭被害人乙○○攔阻時，雖有掙扎之動作，其目的僅在脫逃
    ，而為一時情急之反應，應屬消極之掙脫逃逸行為，並非積
    極對乙○○之身體施加暴行之攻擊行為。(二)證人甲○○於警
    詢時固證稱：我聽到母親乙○○大喊救命、有小偷，立刻從
    隔壁進來，發現母親遭歹徒制壓在地，且以徒手方式壓住我
    母親之脖子，並放話要致我母親於死地云云（偵卷第19頁）
    ；然於原審中則供證：我是事後聽我母親說的云云（原審卷
    第94頁背面）；惟被害人乙○○於原審供證：被告把我壓制
    在地上的過程，我沒有受大傷，只是扭打過程讓我的嘴唇有
    些破皮，還有手腳扭傷，被告除拉扯之外，也沒有打我等語
    （原審卷第70、71頁）；是證人甲○○此部分警詢所言，是
    否可採，自非無疑。況依證人甲○○於原審供證：當時我在
    樓上，聽到一樓我母親在大叫，就馬上衝下樓去看，看到母
    親與被告兩人在地上，我只看到被告的背面，就從被告背面
    抓他的衣服把他拉起來，然後我和被告就開始扭打起來，我
    記得有拿了一個四方形的東西，好像是塑膠的，就從被告的
    頭部一直打，打到那個塑膠的東西碎掉，又拿起旁邊的一根
    木棍接著打被告，我不記得打了多久，是直到警察來我才停
    止，我與被告扭打的時候，母親當時就從被告的背後抱住他
    ，被告有還手攻擊我和母親，他是抓我的頭髮，還有抓我的
    左上臂等語（原審卷第94、95頁）。是本件被告與乙○○、
    甲○○發生扭打之過程中，被告縱有與被害人乙○○、甲○○拉扯之行為，惟無壓制乙○○、甲○○之意思，且未達致
    使乙○○、甲○○無法抗拒之程度，顯與刑法第329條準強
    盜罪之構成要件有間，自難準強盜罪相繩。惟檢察官既已將
    被告竊盜之基本事實記載於犯罪事實欄中，顯已就被告此部
    分犯行提起公訴，法院自應變更起訴法條後予以審理。
三、起訴意旨另認被告與被害人乙○○、甲○○發生扭打之過程
    中，造成乙○○受有雙肩扭傷、下唇、左手拇指及右足擦傷
    ，甲○○則受有左臉擦傷、右臂及右手挫傷之傷害，因認被
    告尚涉刑法第277條第1項之傷害罪嫌。惟依刑法第287條前
    段之規定，此部分傷害罪嫌，須告訴乃論，茲被害人乙○○
    、甲○○於原審中均已撤回傷害告訴（原審卷第99頁背面）
    ，就此部分本應為不受理之判決；然檢察官認此部分與上開
    有罪部分，係屬裁判上一罪之想像競合犯關係，爰不另為不
    受理之諭知。
四、原審依審理結果，認被告罪證明確，因而適用刑事訴訟法第
    300條、刑法第321條第1項第3款之規定，並審酌被告於假釋
    期間內再犯本案，犯罪之動機、目的、手段，及被告犯後坦
    承犯行，被害人所生損失尚非巨額，另公訴人求刑尚嫌過重
    等一切情狀，判處被告有期徒刑1年，並與被告所犯另一竊
    盜罪部分（經原審判處有期徒刑4月確定），定其應執行刑
    有期徒刑1年2月，及以未扣案之水果刀1把，業已滅失，爰
    不予宣告沒收，經核並無不合。檢察官上訴意旨略以：(一)
    證人即被害人乙○○於原審之供證與其於警詢之陳述大致相
    符，足認被告因行竊得逞後遭本件被害人發現，為防護贓物
    、脫免逮補，竟於被害人阻止其離開之際，「自行」強以右
    手猛推被害人，使之摔倒在地，並利用被害人倒地之無助狀
    態，以外套強遮被害人頭部，致使被害人無法正常呼吸及起
    身抵抗，被告當場實施強暴、脅迫行為，顯然已達使人難以
    抗拒之程度，而與強盜行為的客觀不法相當甚明。否則，被
    害人如有能力反抗，何須放聲大聲呼救？又何須等到被害人
    之女兒前來將被告拉開，被害人始起身抵擋？何況，被告身
    形雖然瘦小，然憑藉成年男子力氣之大，將被害人反摔於地
    ，再上前摀住其臉部，強壓被害人在地，並非難事，佐以當
    時被告行竊失風，一時緊張而心起惡念，大膽動手施暴以求
    脫身之舉，衡與常情尚稱無違，益徵證人乙○○證述遭被告
    「主動」以暴力相待，致其難以抗拒之情節可信。原審誤斷
    證人乙○○之證言，竟認定被告係「被迫」與被害人發生拉
    扯，「受迫」往前斜倒被害人身上等情，而為被告有利之認
    定，顯與事實不符，亦與經驗法則有違，於法已然相悖。(二)
    再者，被告於偵查中已自承：「走時被屋主發現，屋主拉著
    我不放，我說不要啦，我把東西還給你，但是她拉著我不讓
    我走，我就推她，她就摔倒。」，又原審審理時供稱：「當
    時我被她拉住，所以她倒下去我也順勢跟著倒下去，但是我
    沒有完全倒，我是單腳跪在地一，而且我顧忌她是女性也沒
    有碰到她的身體部位，我的右手臂的外套衣袖那裡就有擋住
    證人的眼睛、鼻孔部位。」等語，核與證人乙○○上開證詞
    大致相合，足認被告係為掙脫被害人之牽制，主動以手反推
    被害人跌倒，並有以外套衣袖遮住被害人臉部之動作屬實。
    依此，被告上開「主動」動手強推被害人倒地之動作，乃係
    「積極攻擊施暴」行為，而非單純之「消極掙脫反抗」行為
    ，且上開接續壓制摀臉之動作，已經造成害人心理上或生理
    上之被強制狀態，此從證人乙○○自稱「當時我怕我快要沒
    命，所以就喊救命，當時我很害怕」、「他摀住我的時候，
    我認為完蛋遇到壞人了」、「我想就是因為被告有壓住我，
    要不然我怎麼可能會無法起身」等語觀之亦明。由此可知，
    被告所為，其主觀上有施暴行於人之犯意，客觀上亦有積極
    之攻擊動作，結果造成被害人乙○○之心理及生理同時遭強
    制之狀態，已足妨礙被害人之意思決定或依其意思決定而行
    為之自由，顯然該當準強盜犯行無誤。原審判決疏未審酌及
    此，誤認使被告上開所為，其目的僅在脫逃，而為一時情急
    反應，屬消極之掙脫逃逸行為，並非積極對乙○○身體施行
    暴行之攻擊行為，而不構成準強盜犯行，認事用法顯有謬誤
    ，自有不合等語。惟按告訴人之指訴係使被告受刑事訴追為
    主要目的，是其指訴是否與事實相合，仍須調查其他證據以
    資審認；又告訴人（被害人）之陳述如無瑕疵，且就其他方
    面調查又與事實相符，固足採為科刑之基礎，倘其陳述尚有
    瑕疵，則在未究明前，遽採為論罪科刑之根據，即難認為適
    法，最高法院52年台上字第1300號、61年台上字第3099號判
    例參照。查，依證人乙○○於警詢、偵查及原審之供證，及
    前揭被告偵審中之自白綜合以觀，足認被害人乙○○當時係
    為了攔阻被告逃離現場，遂自後強拉被告之隨身背包，而被
    告因急欲掙脫，乃與被害人發生拉扯，經被害人用力拉扯被
    告之外套及背包，被告受迫往前斜倒被害人身上，致使被害
    人向後跌靠牆角乙情，已如前述。至證人乙○○雖於原審供
    證：伊遭被告的外套摀住倒在地上時間大約有有兩、三分鐘
    ，那時伊還一直喊救命、救命，當時伊想伊快要沒命了等語
    ，而證人甲○○於警詢時固附合其母乙○○上述說詞而為相
    同之供證，然其於原審中自承伊是事後聽伊母親說的等語，
    ，故被害人乙○○此部分之陳述因與上開事證相歧，自難認
    其指訴與事實吻合。是尚乏積極證據足證被告係積極對被害
    人身體施加暴行之攻擊行為，並致被害人不能抗拒之情事。
    檢察官猶執前詞指摘原判決不當，為無理由，應予駁回。
據上論斷，應依刑事訴訟法第368條，判決如主文。
本案經檢察官劉靜婉到庭執行職務。
中    華    民    國    99    年    6     月    17    日
                  刑事第二十一庭審判長法  官  蔡聰明
                                      法  官  趙文
                                      法  官  楊力進
以上正本證明與原本無異。
檢察官如不服本判決，應於收受送達後十日內向本院提出上訴書
狀，其未敘述上訴之理由者並得於提起上訴後十日內向本院補提
理由書（均須按他造當事人之人數附繕本）「切勿逕送上級法院
」。
                                      書記官  彭威翔
中    華    民    國    99    年    6     月    17    日
附錄：本案論罪科刑法條全文
中華民國刑法第321條
犯竊盜罪而有左列情形之一者，處6月以上、5年以下有期徒刑：
一  於夜間侵入住宅或有人居住之建築物、船艦或隱匿其內而犯
    之者。
二  毀越門扇、牆垣或其他安全設備而犯之者。
三  攜帶兇器而犯之者。
四  結夥三人以上而犯之者。
五  乘火災、水災或其他災害之際而犯之者。
六  在車站或埠頭而犯之者。
前項之未遂犯罰之。

司法院資訊處製作；財團法人民間司法改革基金會備份。
